【裁判字號】    98,訴,256
【裁判日期】    980617
【裁判案由】    土地所有權移轉登記
【裁判全文】
臺灣彰化地方法院民事判決  98年度訴字第256號
原      告  甲○○
訴訟代理人  陳世煌律師
            黃俊昇律師
被      告  乙○○
            丙○○○
上列當事人間請求土地所有權移轉登記事件，本院於民國98年6
月3 日言詞辯論終結，判決如下：
    主      文
原告之訴及假執行之聲請均駁回。
訴訟費用新臺幣壹萬伍仟肆佰伍拾肆元由原告負擔。
    事實及理由
一、原告主張：
  (一)原告之父陳育有四個兒子，分別為長子陳佳興、次子陳清
    次（被告乙○○之夫）、三子陳佳綿（被告丙○○○之夫）
    及四子甲○○即原告。陳於民國67年8 月間為將所留財產
    作分配，擬先將坐落彰化縣溪湖鎮巫厝317 之3 地號土地（
    即彰化縣溪湖鎮○○○段四塊厝小段317-3 地號、重測後為
    彰化縣溪湖鎮○○段17地號土地，下稱系爭土地）分配予四
    個兒子，惟當時除陳佳興外，陳清次、陳佳綿及原告均具有
    公務員身分，受限於當時之農地法令，三人均無法登記為農
    地所有權人，於是陳乃先以買賣方式移轉系爭土地應有部
    分1000分之614 予陳佳興，而陳清次、陳佳綿及原告應分配
    之應有部分1000分之386 ，則借用陳清次、陳佳綿之配偶即
    被告乙○○、丙○○○之名義登記（因原告當時未婚，故以
    被告乙○○、丙○○○名義登記渠等應有部分各1000分之19
    3 ），並約定待原告得辦理土地所有權移轉登記時，被告乙
    ○○、丙○○○應配合移轉。嗣69年11月7 日原告與陳佳興
    、陳清次、陳佳綿決定分家，合意書立房份鬮書（下稱系爭
    鬮書），系爭鬮書第5 條第2 項約定「巫厝317-3 號現為二
    、三房名儀，二、三房應過五厘給四房，過戶費由四房負」
    。直至89年1 月26日農業發展條例修正第30條規定，使原告
    雖無自耕農身分亦得辦理農地移轉登記，原告乃提出系爭鬮
    書要求被告二人各移轉系爭土地5 厘（換算後為484.96平方
    公尺），惟經彰化縣溪湖鎮調解委員會2 次調解，均未獲被
    告等同意，爰提起本件訴訟，並以起訴狀繕本之送達為終止
    被告二人之借名登記意思表示。
  (二)依系爭鬮書第5 條第2 項之約定及系爭鬮書附表一土地分配
    明細表記載「溪湖鎮四塊厝、巫厝317-3 地號四房分配0.1
    甲」，可知系爭土地係借用二、三房名義登記，原告爰於終
    止借名登記契約後，依系爭鬮書之約定訴請被告二人各將系
    爭土地面積30600 分之3031之土地移轉登記予原告等語。並
    聲明：(1)被告丙○○○應將系爭土地面積30600 分之3031之
    土地移轉登記原告。(2)被告乙○○應將系爭土地之面積3060
    0 分之3031之土地移轉登記予原告。(3)訴訟費用由被告負擔
    。(4)原告願供擔保，請准宣告假執行。
二、原告對被告抗辯之陳述：
  (一)證人陳清次於98年4 月17日本院言詞辯論期日時證稱69年11
    月7 日訂立之系爭鬮書，是就父親留下的財產進行兄弟間分
    配的內容。則既是69年11月7 日分配財產，可見於69年11月
    7 日以前尚未分配。因此，證人陳清次另證稱「我父親在67
    年就已經把土地都分配給我們小孩了，於69年我父親請里長
    陳炳欽寫鬮書」，以及證稱67年間因父親陳已經在分配土
    地，把土地都登記給子女，那時證人陳清次及陳佳綿都是公
    務員，不能登記農地，陳才登記給被告二人，登記給被告
    二人就是由被告二人取得農地所有權等語，顯然均不實在，
    蓋訂立系爭鬮書用意即在分配財產，若財產已分配，又何須
    訂立系爭鬮書？是以，財產既然尚未分配，則縱有財產登記
    在被告乙○○、丙○○○名下，亦非將財產分配登記歸其等
    所有。
  (二)又系爭鬮書附表一土地分配明細表中第1 筆彰化縣溪湖鎮三
    塊厝666-1 地號土地，二房分得0.1303，三房分得0.1303，
    四房分得0.2606。然依土地登記謄本所載，在69年訂立系爭
    鬮書時，登記情形是被告丙○○○4 分之1 、被告乙○○4
    分之1 、陳2 分之1 ，若是67年12月16日登記為被告二人
    名下，即有意要登記為渠等所有，又怎可能於69年時再將其
    列為兄弟財產分配。另彰化縣溪湖鎮○○○段四塊厝小段39
    3 地號土地，在69年兄弟分產時，登記情形是被告丙○○○
    、乙○○各4 分之1 ，若是67年12月16日登記在被告二人名
    下時，即有意要登記為被告二人所有，又怎可能將其列入系
    爭鬮書中分配。
  (三)證人陳清次於98年5 月8 日本院言詞辯論期日時證稱，要給
    原告的土地，就會登記在陳名下。惟系爭鬮書附表二中，
    彰化縣溪湖鎮四塊厝巫厝391 地號土地（目前為彰化縣溪湖
    鎮○○段867 地號）係登記在陳的名下，而該筆土地在陳
    死後，仍是依照系爭鬮書來辦理繼承，並沒有直接登記予
    原告所有，所以系爭鬮書就是在分配陳的財產。是系爭鬮
    書附表一中系爭土地分歸原告的1 分地雖先登記在被告乙○
    ○、被告丙○○○名下，但仍是屬於陳分配給原告的土地
    。
  (四)證人陳清次於98年4 月17日本院言詞辯論期日時證稱，系爭
    鬮書第5 條第2 項之約定，是因為當時原告說系爭土地原告
    沒有分配，所以證人陳清次才會突然講出來要給原告，當時
    被告乙○○、丙○○○都不在場，後來被告乙○○知道後很
    生氣，並表示不願意。上開證述亦與常理不合，蓋兄弟分產
    乃屬大事，往往一再磋商方能定案，不可能倉促決定或突然
    因某因素而變動，且依系爭鬮書附表一土地分配明細表之記
    載，並非每筆土地兄弟均各有1 份，不可能僅因原告表示未
    分到系爭土地，證人陳清次與陳佳綿就同意各給原告5 厘。
    又系爭鬮書係兄弟分財產，縱其各自配偶未到場，亦不影響
    系爭鬮書之效力，況就一般情形，兄弟分產，事關重大，本
    件並由里長陳炳欽、姑姑陳巫幼在場見證，所以除兄弟到場
    外，各自配偶也必定有到場參與。
  (五)證人陳清次證稱陳有將出售彰化縣溪湖鎮○○○段666 地
    號土地應有部分的錢給原告，原告否認之等語。
三、被告乙○○、丙○○○則以：
  (一)原告提起本件訴訟前，曾就本件相關之事實向臺灣彰化地方
    法院檢察署對被告乙○○、丙○○○提出侵占告訴，經該署
    以97年度調偵字第283 號為不起訴處分在案。檢察官認定系
    爭土地為陳生前處分名下財產所為，及原告於偵查中復證
    述與被告二人就系爭土地並無訂立信託契約或其他由被告二
    人先使用、將來再過戶之契約，可知土地所有人確係被告二
    人，並非持有原告之土地，無從構成侵占罪中「易持有為所
    有」之要件。詎原告於不起訴處分後，另提起本件民事訴訟
    ，主張以起訴狀繕本之送達為終止被告二人之借名登記意思
    表示，其法律邏輯顯屬矛盾。被告否認兩造間存在有借名登
    記之法律關係。
  (二)又依民事訴訟法第277 條規定，及參酌最高法院17年上字第
    917 號及43年台上字第377 號判例, 原告主張兩造間存在有
    借名登記之法律關係，依法應由原告負舉證責任。
  (三)被告二人對於鬮書之真正沒有意見。惟單純之沉默，除有特
    別情事，依社會觀念可認為一定意思表示者外，不得謂為默
    示之意思表示；又債權債務之主體以締結契約之當事人為準
    。檢察官偵查後認定，系爭土地係陳以買賣之名義過戶予
    被告二人所有，原告與兄長分家時被告二人並不在場，亦未
    看過系爭鬮書，不知名下土地部分應過戶予原告，且原告要
    求系爭土地之過戶，純為其與陳清次、陳佳綿間之民事贈與
    契約，應循民事解決。故依上開事證，並無法證明原告與被
    告二人間存在有借名登記之法律關係。又基於債之關係相對
    性，縱原告於69年11月7 日與陳佳興、陳清次、陳佳綿訂立
    系爭鬮書，其中第5 條第2 項之約定屬實，然被告二人既未
    與聞過問系爭鬮書之磋商及簽訂，亦未曾與原告成立所謂借
    名登記之契約，則原告執系爭鬮書對被告二人請求土地所有
    權移轉登記，顯不足採。
  (四)系爭土地原為陳所有，其既有處分權，於生前如何處分其
    名下財產，任何人均無權干預。且被告二人均辛勤勞碌參與
    農事生產，系爭土地既由陳以買賣名義過戶予被告二人所
    有，依修正前民法第1013條第1 、2 款之規定，妻因自耕而
    取得耕地所有權，屬妻之特有財產，則系爭土地依法屬被告
    二人所有，即使是被告二人之配偶亦無權代為處分，因此系
    爭鬮書係僅存在於原告與陳佳興、陳清次、陳佳綿間之法律
    關係，不能以之拘束被告二人，系爭鬮書約定之效力不及於
    被告二人等語，資為抗辯。並聲明：(1)原告之訴駁回。(2)訴
    訟費用由原告負擔。(3)如為被告不利之判決，被告願供擔保
    ，請准宣告免為假執行。
四、兩造不爭執之事項：
  (一)系爭土地於67年12月16日由陳移轉登記予被告乙○○、丙
    ○○○，應有部分各1000分之193 。
  (二)原告、陳佳興、陳清次、陳佳綿為兄弟，於69年11月7 日合
    意訂立系爭鬮書，系爭鬮書第5 條第2 項約定「巫厝317-3
    號現為二、三房名儀，二、三房應過五厘給四房，過戶費由
    四房負」。
五、兩造爭執事項：
  (一)原告與被告二人就系爭土地是否存在借名登記之法律關係？
  (二)系爭鬮書第5 條第2 項約定之效力是否及於被告二人？
六、得心證之理由：
  (一)原告與被告二人就系爭土地是否存在借名登記之法律關係？
  1.按當事人主張有利於己之事實者，就其事實有舉證之責任，
    民事訴訟法第277 條前段定有明文。次按民事訴訟如係由原
    告主張權利者，應先由原告負舉證之責，若原告先不能舉證
    ，以證實自己主張之事實為真實，則被告就其抗辯事實即令
    不能舉證，或其所舉證據尚有疵累，亦應駁回原告之請求。
    請求履行債務之訴，除被告自認原告所主張債權發生原因之
    事實外，應先由原告就其主張此項事實，負舉證之責任，必
    須證明其為真實後，被告於其抗辯事實，始應負證明之責任
    ，此為舉證責任分擔之原則，最高法院著有17年上字第917
    號、43年台上字第377 號判例意旨參照。
  2.本件原告主張其與被告二人間就系爭土地有借名登記之法律
    關係，固提出系爭鬮書影本附卷為憑，惟被告二人雖不否認
    卷附系爭鬮書影本之真正，然均否認兩造間有何借名登記之
    法律關係，並以上詞置辯。
  3.經查：
  (1)細核系爭鬮書名為「房份鬮書」，內容為「立鬮書人大房陳
    佳興、二房陳清次、三房陳佳綿、四房甲○○等為同胞兄弟
    ，樹大而分枝，各房能自立成計，今請地方人仕立會，四房
    共同協議達成，自六十九年十一月六日（農曆九月廿八日）
    起各房獨立生計分炊，協議事項於左：一.. 。 二田地房屋
    各房分得額於名細表（另表一、二）。... 。五1.三塊厝66
    6 之1 號四房分得0.2606甲，現由陳名儀，過戶費由四房
    負。2.巫厝317 -3號現為二、三房名儀，二、三房應過五厘
    給四房，過戶費由四房負。... 。立鬮書人大房陳佳興、二
    房陳清次、三房陳佳綿、四房甲○○（均蓋章）。立會人陳
    炳欽、陳巫幼（蓋章）。中華民國六十九年十一月七日」，
    有系爭鬮書影本附卷可稽。可知，系爭鬮書僅是陳佳興、陳
    清次、陳佳綿及原告四人如何分家之協議，被告二人並未參
    與簽定，且遍觀全文，亦未見有何系爭土地分配予原告部分
    由原告先借被告二人名義登記之約定，則原告以系爭鬮書作
    為其主張兩造間有借名登記法律關係存在之證據，證明力即
    非無疑。
  (2)且系爭土地於67年12月16日即以買賣之名義，分別移轉登記
    予陳佳興及被告二人，應有部分各1,000 分之614 、1,000
    分之193 、1,000 分之193 ，有臺灣省彰化縣土地登記簿影
    本在卷可憑，時間比系爭鬮書簽訂日69年11月7 日早了將近
    二年，原告欲以系爭未有隻字片語提及系爭土地於67年12月
    16 日 登記予被告二人原因之鬮書，來證明系爭鬮書簽定二
    年前之移轉登記原因，益顯無稽。
  (3)又系爭鬮書第5 條第2 項雖有「巫厝317-3 號現為二、三房
    名儀，二、三房應過五厘給四房，過戶費由四房負」之約定
    ，然系爭鬮書係因陳佳興、陳清次、陳佳綿及原告四人協議
    如何分家而簽定已如上述，則渠四人於進行分家協議時，就
    被告二人於分家協議前已自渠等父親陳處取得之系爭土地
    應有部分再為移轉約定，可能原因眾多，於無其他證據證明
    當初所有權移轉僅是借名或信託登記之特殊情形，且系爭鬮
    書約定之移轉原因為回復原所有權狀態前，自僅能依常情認
    定系爭土地於67年12月16日之所有權移轉登記已發生所有權
    移轉之效力，而由登記名義人即被告二人取得系爭土地應有
    部分之所有權；系爭鬮書就有關被告二人所有系爭土地應有
    部分所有權之移轉約定，應僅是陳佳興、陳清次、陳佳綿及
    原告四人事後所為之財產移轉約定，尚無從據此認定原告主
    張系爭土地於67年12月16日移轉登記予被告二人之所有權移
    轉登記僅是借名登記。
  (4)至原告雖又主張若系爭土地已確定移轉予被告二人，為何又
    於簽立系爭鬮書時，列入附表分配明細，顯見67年12月16日
    之移轉登記並非將系爭土地移轉予被告二人等語。惟陳於
    67年12月16日將系爭土地被告二人取得之應有部分以買賣名
    義移轉登記予被告二人時，同時亦將應有部分1,000 分之61
    4 之土地以買賣名義移轉登記予陳佳興（即長子）；另陳
    並於同日將溪湖鎮三塊厝666 之1 地號土地以買賣名義移轉
    登記予被告二人各4 分之1 ，僅保留2 分之1 之應有部分，
    該應有部分嗣於76年5 月15日陳死亡後才由原告單獨繼承
    取得乙節，有系爭土地、溪湖鎮三塊厝666 之1 地號土地之
    臺灣省彰化縣土地登記簿影本附卷可稽，經核上開土地所有
    權之移轉，與系爭鬮書附表一所示之所有權分配相符；而原
    告不但未對陳佳興於67年12月16日取得上開土地之效力及該
    部分土地仍列入系爭鬮書附表一之分配明細提出質疑，更於
    起訴書中自承其父親陳於67年8 月即預為財產分配等情，
    則證人陳清次於本院結證稱上開土地於67年12月16日所為之
    所有權移轉登記就是伊父親陳進行財產分配，移轉予被告
    二人之土地就是要分給二房及三房的，但因伊及陳佳綿都是
    公務員，所以決定移轉登記給被告二人，至於要分給原告之
    溪湖鎮三塊厝666 之1 地號的2 分之1 土地，則保留在伊父
    親陳名下，伊父親陳死後才由原告單獨繼承取得等語（
    見本院98年4 月17日言詞辯論筆錄第3 、4 頁），應非虛妄
    ，堪予採信。是系爭鬮書將上開土地移轉狀況仍列入附表分
    配額記載，可認僅是就已進行分配之土地進行確認，尚難以
    此反推67年12月16日之所有權移轉不具所有權移轉之真意及
    效力，原告上開主張，委不足採。
  (5)再本院參酌67年12月16日為系爭土地移轉登記時，倘陳要
    將其中1 分地分配予原告，大可比照同時移轉登記之溪湖鎮
    三塊厝666 之1 地號土地之模式，僅將系爭土地要分配予大
    房、二房及三房之應有部分移轉登記給陳佳興及被告二人，
    而將要分配予四房即原告之應有部分保留至陳死後再由原
    告單獨繼承，何須先借名登記予被告二人，徒使土地分配關
    係複雜化等情，認原告主張亦有違常情。
  (6)另原告雖復提出證人紀廷芳為證，惟證人紀廷芳自承並未於
    系爭土地67年12月16日移轉予被告二人及系爭鬮書簽定時在
    場，相關情節都是原告事後告知，伊是受原告請託協助與被
    告等進行協調等語（見本院97年6 月3 日言詞辯論筆錄第2
    、3 頁），則證人紀廷芳既未親自見聞系爭土地於67年12月
    16日移轉予被告二人及系爭鬮書簽定時之過程，自無從採為
    有利原告之認定。
  (6)綜上，原告所為之舉證既尚不足以證明其借名登記之主張，
    此外，其又未能舉出他證以實其說，揆諸首揭法條及判例，
    自應認其舉證尚有不足，本院無從認定兩造間就系爭土地有
    原告主張之借名登記法律關係存在。
  (二)系爭鬮書第5 條第2 項約定之效力是否及於被告二人？
  1.原告主張其與陳佳興、陳清次、陳佳綿四兄弟於69年11月7
    日合意訂立系爭鬮書，其中第5 條第2 項約定「巫厝317-3
    號現為二、三房名儀，二、三房應過五厘給四房，過戶費由
    四房負」等語，固為被告二人所不爭執，但被告否認辯稱參
    與系爭鬮書之討論及簽定，辯稱其等應不受系爭鬮書拘束等
    語。
  2.按債權契約為特定人間之權利義務關係，僅債權人得向債務
    人請求給付，不得以之對抗契約以外之第三人，此為債之相
    對性原則。查系爭鬮書為原告與陳佳興、陳清次、陳佳綿四
    人所簽訂，目的在為分家之協議已如上述，而系爭鬮書就財
    產分配及移轉約定，性質僅屬債權契約，於系爭鬮書簽定人
    等當事人間固生拘束力，但對於非契約當事人之第三人，自
    應不受拘束。則系爭土地於67年12月16日移轉登記予被告二
    人之應有部分已由被告二人取得所有權，及被告二人均非系
    爭鬮書之立書人等情既經本院認定如上，且原告又未能舉證
    證明被告二人於系爭鬮書簽訂時已同意系爭鬮書第5 條第2
    項之約定，是縱系爭鬮書有上揭二、三房應將系爭土地移轉
    5 厘給四房之約定，對被告二人自不生拘束力，原告應不得
    以系爭鬮書請求被告二人履行。
  3.至原告雖主張分家乃屬大事，必經反覆推敲協商，被告二人
    豈可能未參與等語。惟查，原告就此部分之主張並未提出任
    何證據佐證，上開主張僅屬主觀臆測之詞，且與簽訂系爭鬮
    書時，臺灣傳統農業社會家族中討論家族事務時婦女少有權
    參與之民情未必相符，尚難憑採。
  (三)綜上，原告既未能舉證證明兩造間借名登記之法律關係存在
    ，系爭鬮書對被告二人又不生效力，則原告主張終止借名登
    記契約，依系爭鬮書約定請求被告二人移轉系爭土地各5 厘
    予原告，自屬無據。從而，原告訴請被告二人應分別將系爭
    土地面積各30600 分之3031之土地移轉登記原告，為無理由
    ，應予駁回。原告之訴既經駁回，其假執行之聲請即失所附
    麗，亦應予駁回。
七、本件事證已臻明確，兩造其餘主張及舉證，經本院審酌後認
    與判決結果無影響，爰不另一一論述，附此敘明。
八、訴訟費用負擔之依據：民事訴訟法第78條。
中    華    民    國    98    年    6     月    17    日
                  民事第二庭  法  官  吳永梁
以上正本係照原本作成。
如對判決上訴，應於判決送達後20日內向本院提出上訴狀。
中    華    民    國    98    年    6     月    17    日
                              書記官  陳美敏


司法院資訊處製作；財團法人民間司法改革基金會備份。
